最　高　行　政　法　院　判　決
　　　　　　　　　　　　　　　　　　 96年度判字第00146號
上　訴　人　甲○○
訴訟代理人　李明洲律師
被 上訴 人　空軍軍官學校
代　表　人　廖榮鑫
上列當事人間因償還公費事件，上訴人對於中華民國94年7月13
日臺北高等行政法院93年度訴字第1956號判決，提起上訴，本院
判決如下：
　　主  文
上訴駁回。
上訴審訴訟費用由上訴人負擔。
　　理  由
一、緣上訴人原係被上訴人正期班民國（下同）93年班學生，因
    學期成績不及格，經被上訴人以90年2月13日（90）抒洽字
    第1055號令核定降期為94年班，嗣上訴人於就讀期間，經考
    選後奉國防部空軍總司令部核准，於91年6月派至國外美國
    空軍官校就讀4年，於93年1月8日因學業成績不及格遭就讀
    學校退學，被上訴人除依據軍事學校學生研究生學籍規則第
    40條第12款規定，核定其退學外，並依核定退學時之國軍各
    軍事學校轉學退學開除學生賠償費用辦法第3條及第7條規定
    ，核算上訴人應賠償其國內及國外在校期間之薪津、主副食
    費、服裝費、教育訓練費等，國內部分計新臺幣（下同）68
    2,096元，國外部分計3,830,042元，合計為4,512,138元，
    被上訴人經催告未獲置理，遂提起本件行政訴訟。
二、被上訴人在原審起訴主張：上訴人係依志願考入軍校就讀於
    被上訴人，入學時填寫志願書，願遵奉法令服從命令，自對
    國家有關入學軍校之相關法令已默契同意服從，依司法院釋
    字第348號解釋之精神，兩造已發生行政契約關係，上訴人
    自應遵循國家彼時所發布頒行之相關法令。故上訴人於就讀
    被上訴人期間，經考選核准奉派至美國空軍官校就讀，因學
    業成績不及格遭就讀學校退學，被上訴人依軍事學校學生研
    究生學籍規則第40條第12款、國軍各軍事學校轉校退學開除
    學生賠償費用辦法第3條、第7條規定，核定退學並請求上訴
    人賠償國內、外就讀期間在校相關費用，依法有據，為此，
    依行政訴訟法第8條第1項及核定退學時之國軍各軍事學校轉
    學退學開除學生賠償費用辦法第3條、第7條規定，請求上訴
    人應給付4,512,138元，並自民國93年7月13日起至清償日止
    ，按年息百分之5計算利息之判決等語。
三、上訴人在原審則以：上訴人入學時所簽志願書為系爭契約之
    形式，性質類似公法上之定型化契約，被上訴人援引之法令
    依據，即國軍各軍事學校轉學退學開除學生賠償費用辦法第
    3條及第7條應賠償「國外」費用之規定，係分別於92年12月
    31日、91年12月26日增訂，於上訴人89年8月入學時及91年6
    月18日經甄選出國時，確無上揭一併賠償國內外相關費用之
    明文，且被上訴人就學生出國學習衍生之退學及賠償風險，
    確無任何足令上訴人事先預知並妥為評估之說明，益徵系爭
    「行政契約」之內容，上訴人確未能明瞭而意思合致，被上
    訴人依系爭行政契約請求賠償有悖平等原則、信賴保護及法
    律不溯既往之原則等語，資為抗辯。
四、原審斟酌全辯論意旨及調查證據之結果，以：(一)國防部各軍
    事學校設立之宗旨，乃係以培養訓練國軍各軍種之幹部為目
    的，國防部並以公費教育方式，鼓勵各個學齡之學生接受軍
    事教育，進而成為各軍種幹部來源，並訂定國軍各軍事學校
    退學開除學生賠償費用辦法，作為處理是項業務之依據。此
    項規定並作為與接受公費教育學生訂立行政契約之準據，且
    經學校與公費學生訂立契約後，即成為契約之內容，先予敘
    明。又縱依90年1月1日公布施行之行政程序法第139條前段
    規定行政契約之締結，應以書面為之，惟此書面，不限於單
    一書面文件，當事人雙方以書面往返達成合意應屬之，故公
    費生於受領公費前，填具志願書、保證書等，以保證其服務
    義務及應遵循事項之履行，亦應認該雙方當事人有行政契約
    之訂定。(二)被上訴人與上訴人間雖未簽訂兩造共同具名之書
    面行政契約，揆之上述說明，軍事學校學生入學時均應明瞭
    須依軍事學校學生相關修業規定履行，則國軍各軍事學校學
    員生修業規則、軍事學校學生研究生學籍規則、國軍各軍事
    學校轉學退學開除學生賠償費用辦法及相關法令，均構成被
    上訴人與上訴人間契約之內容。依上訴人入學時及退學時國
    軍各軍事學校學員生修業規則第44條第1項規定、退學時國
    軍各軍事學校轉學退學開除學生賠償費用辦法第2條第1項規
    定，上訴人於就讀被上訴人學校時經核准至國外學校就讀，
    遭國外就讀學校退學，並經被上訴人依92年12月31日軍事學
    校學生研究生學籍規則第40條第12款規定予以退學，自應賠
    償在學期間之公費甚明。(三)依上訴人入學時之國軍各軍事學
    校轉學退學開除學生賠償費用辦法第2條第1項之規定，可知
    國軍各軍事學校招考之學生報到入學後經轉學、退學或開除
    學籍者，除符合該辦法免賠在校費用之規定外，均應賠償在
    校期間費用。易言之，各軍事學校學生經轉學退學或開除學
    籍者，除有該辦法所定之免賠償事由外，均應賠償各軍事學
    校在校期間為該生所支出之公費；再依入學時及退學時同辦
    法第3條規定，此項應賠償之公費包括學生受訓期間之薪津
    、主副食品價款、服裝費、教育訓練費，理論上亦應包括國
    內、國外之受訓。而上訴人經甄選出國赴美國空軍官校就讀
    接受各項課程及訓練，被上訴人為其所支出之公費自應包括
    在內。(四)又觀上訴人經考選奉派至國外學校之依據，即空軍
    軍官學校正期學生甄選保送國外軍校受訓作業規定，就讀美
    國空軍官校、維吉尼亞、色岱爾軍校之受訓期間，屬就讀被
    上訴人之在學期間，且就讀美國空軍官校、維吉尼亞、色岱
    爾軍校受訓期間之一切課程及訓練均為被上訴人所承認且視
    為該校課程及訓練之一部分。是被上訴人於上訴人保送國外
    就讀美國空軍官校期間學雜費、生活費、綜合補助費、健保
    費之支出，均係基於其生活求學需要，而給予其薪津即生活
    費，及做主副食費、服裝費等之需要而發放之綜合補助費，
    自應包括於上訴人入學時國軍各軍事學校轉學退學開除學生
    賠償費用辦法第3條規定之範圍內，而應予賠償。又91年12
    月26日上開賠償辦法修正時，國防部為因應國防事業發展之
    需要，認嗣後勢必將大量選派軍校學生出國受訓以造就軍事
    人材，為免爭議，將學生在國外期間所給予之生活、就學、
    交通、服裝等各項依規定所提供之給予及上開費用應予賠償
    ，予以明文化，尚非擴大或變更原約定之內容，自無不溯既
    往原則及信賴利益保護之適用。因此，上訴人入學時之國軍
    各軍事學校轉學退學開除學生賠償費用辦法，雖未明定派赴
    國外軍事學校就讀，經就讀學校退學或開除學籍者應予賠償
    國外部分費用之規定，但其辦法之內容意旨，實已涵括在學
    中薪津、主副食品價款、服裝費、教育訓練費等一切公費，
    自已包括出國就讀費用，而上訴人又無該辦法中免予賠償費
    用之情形。是本件被上訴人依上訴人入學時及退學時之國軍
    各軍事學校學員生修業規則第44條第1項規定及退學時國軍
    各軍事學校轉學退學開除學生賠償費用辦法第3條規定及其
    與被上訴人相互約定之行政契約內容，請求上訴人賠償包括
    出國就讀費用，洵屬有據。(五)關於被上訴人所附上訴人國外
    應賠償費用明細表，所列各項費用第1項及第7項為學雜費，
    屬教育訓練費用，第2至6項所列為生活費、綜合補助費、健
    保費，均為其薪津或主副食費或服裝費用之補助款，而由空
    軍總部專案核發，且此非屬一般之通常國內教育訓練，自亦
    無國軍各軍事學校轉學退學開除學生賠償費用辦法第3條第4
    款「以教育階層及各班次之人年教育經費基準核算」之適用
    ，且此項費用係專案撥款實報實銷，確實用之於上訴人。是
    上訴人所訴，有所誤解，尚不足採。(六)綜上，上訴人於就讀
    被上訴人期間，經考選後奉派至國外學校就讀，嗣於93年1
    月8日因學業成績不及格遭就讀學校退學，經被上訴人核定
    其退學，上訴人於中正國防幹部預備學校及被上訴人在學期
    間之薪津、主副食費、服裝費、教育訓練費等，國內部分計
    682,096元，國外部分計3,830,042元，合計為4,512,138元
    ，有上訴人所不否認為真正之計算表附卷可憑。並依據行政
    程序法第149條準用民法第199條第1項、第233條第1項前段
    、第203條規定，本件被上訴人本於上述行政契約關係，請
    求之金額及利息，為有理由等由，判決上訴人應給付被上訴
    人4,512,138元，並自93年7月13日起至清償日止，按年息百
    分之5計算之利息。
五、上訴意旨略謂：(一)原審判決謂基於「行政契約」之法律關係
    ，上訴人應負賠償責任云云，就其成立要件及約定內容之理
    由說明，顯有判決不適用法規或適用不當之違法。1.被上訴
    人雖曾謂系爭行政契約「應於上訴人投考軍校、報到入學時
    起即發生契約關係」云云。惟查，顯與被上訴人93年4月22
    日函覆上訴人退學申訴之「基於本校法定職權，於不違反法
    律規定之前提下，與台端（即上訴人）於入學時及出國時訂
    立契約」意旨，顯相矛盾。再者，被上訴人既於函覆上訴人
    退學申訴事宜時稱，兩造於上訴人入學及出國時訂立（行政
    ）契約云云，原審判決自應就兩造於上訴人出國時系爭行政
    契約內容重要事項及其嗣後之變更事項，是否確已達於合致
    ？詳加判明，否則即有判決不適用法規之違法至明。2.上訴
    人於原審歷次庭訊及書狀指陳「嗣後增訂之學籍規則第40條
    第12款及賠償辦法第7條」顯非兩造契約內容，亦有悖上訴
    人信賴之重要原因。惟原審判決未詳加查明上情，其判決確
    有不適用證據法則之違法。再者，上訴人是否赴美就學，若
    曾獲告知出國後萬一無法順利畢業時軍旅生涯即告終結；或
    即應賠償國外之學雜費用？且該學雜費用是否為上訴人所能
    負擔？均將影響上訴人之意思決定。上訴人於決定出國前根
    本未獲告知若成績不及格遭退學，須賠償鉅額之美國軍校學
    費，非上訴人所能預期。衡諸常理，上開情事自應由被上訴
    人於上訴人出國前告知，再由上訴人決定是否前往國外就學
    方屬合理。該事項顯應為系爭行政契約之重要事項。此外，
    被上訴人亦自承上訴人經派赴國外就學當時之規定，確實沒
    有國內一併退學或賠償國內外相關費用的規定，上訴人出國
    前亦未與學校簽訂賠償契約。是上訴人確實未能詳加評估而
    為出國與否之意思決定，顯因未能明瞭上情而無意思合致之
    可能。益徵原審判決基於「行政契約」而為不利上訴人之判
    決，確有理由不備之違法。3.本件被上訴人就嗣後所變更之
    退學及賠償規定以為系爭契約之內容，顯與行政程序法中之
    「調整」並不相當；渠逕以嗣後修訂之學籍規則及賠償辦法
    等規定作為兩造行政契約之事項，確非合法。原審判決未查
    ，顯有判決不適用法規之違法。4.被上訴人自承上訴人並未
    與被上訴人簽訂賠償契約，依其提出之「91年5月9日出國人
    員誓書」所載內容，均在督促上訴人遵守紀律命令，不得逾
    期未歸或滯留國外，及不得作為違反國家利益之言行等用以
    規範其行為，顯無任何足令上訴人知悉「國外退學國內一併
    退學」或「賠償國內外費用」等約款之事項至明。再者，被
    上訴人提出之「保證書」、「自願書」為系爭契約之形式，
    此等契約性質類似公法上之「定型化契約」。衡諸「定型化
    契約」之法理，人民僅得為簽訂與否之決定，並無就其內容
    與行政主體協商修正之自由，就其契約內容之適用、解釋，
    自應本諸公平合理之原則，不得使人民因而負有不相當或無
    法預期之責任。準此，原審判決謂依前揭保證書或自願書應
    認兩造間有「行政契約」法律關係，且逕認上訴人應受「退
    學及賠償條款」之拘束云云，其適用法則確有悖於「定型化
    契約」之法理，顯屬判決違背法令至明。(二)原審判決謂基於
    「行政契約」之法律關係，認上訴人應予賠償云云，其判決
    確實有悖「信賴保護」及「法律不溯既往」之原則。1.上訴
    人經甄選於91年6月18日至美國空軍官校就讀前，依「學籍
    規則」、「賠償費用辦法」、「受訓作業規定」等相關法令
    ，暨系爭保證書、自願書及出國人員誓書等文書，均無「如
    遭就讀學校退學，（國內）應予退學」及「並應賠償在國內
    外相關費用」之規定。就上訴人而言，確為其信賴之基礎。
    上訴人基此信賴，而前往就學，亦有信賴之表現。且查，上
    訴人前往就學亦無任何行政程序法第119條所列之違法或不
    當之行為，其信賴自值得加以保護，顯應有信賴保護原則之
    適用。準此，被上訴人基於嗣後規則、辦法之增訂條款而為
    本件賠償之請求，已足令上訴人遭受不能預見之損害，顯然
    有害人民之既得權益而課加上訴人無法預期之負擔，確實有
    悖「信賴保護」之原則。原審判決顯有判決不適用法規之違
    法。2.上訴人89年4月就學，迄91年6月甄選合格而前往美國
    空軍官校就讀時，均無國內一併退學或賠償國內外相關費用
    之規定；上訴人依於出國時所定之行政契約，對其國外學業
    成績不及格之行為可能遭受之處罰確無認識之可能。被上訴
    人謂前揭法令修正前上訴人既得權利亦應受修正施行後之規
    定所支配云云,承鈞院91年度判字第1838號判決、89年度判
    字第1181號判決意旨，顯然有害於法治國家之法安定性及人
    民信賴保護之要求，自與「法律不溯既往」之原則有悖，殊
    非可採。原審判決有判決不適用法規之違法。(三)原審判決就
    系爭賠償費用之核計判斷，顯有判決不適用法規及判決理由
    矛盾之違法。1.查有關被上訴人提出之國外賠償費用明細表
    ，就其經費內容、數額等實體事項是否屬實？原審確未依職
    權或令上訴人舉證以資證實，即採為判決基礎而為全部有利
    被上訴人之判決，承鈞院92年度裁字第1561號裁定、93年度
    判字第1607號判決意旨，原審判決顯有判決不適用法規及不
    備理由之違法。2.「教育訓練費」，依「賠償費用辦法」第
    3條第1項第4款之規定，確已明文規定為「以教育階層及各
    班次之人年教育經費基準核算之。」。原審判決既援引「賠
    償費用辦法」以為被上訴人有利之判斷，查「教育訓練費」
    已有明確之文義範圍，其就系爭辦法內容文字之解釋，自應
    受其文義之拘束，不得反捨文字而更為曲解。惟判決理由顯
    與規定文義相悖，其判決顯有不適用法規之違法。3.若原賠
    償費用辦法之教育訓練費包括國內外之受訓，自當以教育階
    層及各班次之人年教育經費基準核算；反之，若本件國外費
    用為專案核發，而不適用原賠償辦法教育訓練費之核算基準
    ，又如何能謂本件出國之費用係屬原賠償辦法應賠償之教育
    訓練費之範疇？原審判決理由顯有矛盾，為此請求廢棄原判
    決，並駁回被上訴人於原審之訴等語。
六、本院查：（一）按人民與中央或地方機關間，因公法上原因
    發生財產上給付，得提起給付訴訟，行政訴訟法第8條第1項
    定有明文；次按「行政機關基於其法定職權，為達特定之行
    政上目的，於不違反法律規定之前提下，自得與人民約定提
    供某種給付，並使接受給付者負合理之負擔或其他公法上對
    待給付之義務，而成立行政契約關係。」司法院釋字第348
    號解釋理由書參照；再按國軍各軍事學校學員生修業規則第
    44條第1項規定：「退學之學生應依國軍各軍事學校退學開
    除學生賠償費用辦法規定辦理賠償及退學手續．．．。」；
    末按89年6月7日修正公布之國軍各軍事學校轉學退學開除學
    生賠償費用辦法第2條第1項規定：「國軍各軍事學校（以下
    簡稱各校）招考之學生報到入學後經轉學、退學或開除學籍
    者，除符合本辦法免賠在校費用之規定外，均應賠償在校期
    間費用。」第3條規定：「學生自報到入學日起至核定轉學
    、退學或開除學籍之前一日止，除扣除得折抵最高1年10月
    役期之入伍及軍事訓練時間外，其賠償費用之範圍及標準如
    下：一、薪津：就已發之全部數額計算之。二、主副食品價
    款：依月給與定量，以原領用時之規定價格折算之。三、服
    裝費：依實際領用給與品種數量，照原製時之新品規定價格
    折算之。如為貸與品，按規定收繳，倘有欠繳者，照原製時
    之新品規定價格折算之。四、教育訓練費：除預備學校國中
    部之學生外，以教育階層及各班次之人年教育經費基準核算
    之。轉學、退學或開除學籍學生或其家長為軍公教人員時，
    其原領（享）有之眷補費、教育補助費及減免學費部分，應
    於賠償費用中扣除。前項教育補助費以公立學校給予為準，
    減免學費部分參照現役軍人子女就讀中等以上學校減免學費
    辦法辦理。」；又91年12月26日修正之國軍各軍事學校轉學
    退學開除學生賠償費用辦法第2條第1項規定：「國軍各軍事
    學校（以下簡稱各校）招考之學生報到入學後，經轉學（含
    輔導轉學，以下同）、退學或開除學籍者，應賠償在校期間
    費用。但符合本辦法免賠在校費用之規定者，免予賠償。」
    第3條規定：「學生自報到入學日起至核定轉學、退學或開
    除學籍之前一日止，除扣除得折抵最高1年10月役期之入伍
    及軍事訓練時間外，其賠償費用之範圍及標準如下：一、薪
    津：就已發之全部數額計算之。二、主副食品價款：依每月
    給與定量，以原領用時之規定價格折算之。三、服裝費：依
    實際領用給與品種數量，照原製時之新品規定價格折算之。
    如為貸與品，按規定收繳，倘有欠繳者，照原製時之新品規
    定價格折算之。四、教育訓練費：除預備學校國中部之學生
    外，以教育階層及各班次之人年教育經費基準核算之。五、
    其他補助費：就已發之全部數額計算之。轉學、退學或開除
    學籍學生或其家長，具減免費用（就學費用）或助學身分者
    ，其原得享有之減免學費或助學金，得依申請於賠償費用中
    扣除。前項申請減免學費（就學費用）或助學金之數額，依
    其適用之法令，由申請人檢具證明資料，提供學校依相關法
    令規定審定。」及第7條規定：「軍事學校或預備學校學生
    ，經考選派赴國內外大學或國外軍事學校就讀者，經就讀學
    校退學或開除學籍時，其應予賠償費用之情形、程序及免賠
    條件等事項，準用本辦法之規定。前項學生應予賠償費用之
    範圍，除第3條所列各款外，並應賠償在國內外生活、就學
    、交通、服裝等各項依規定所提供之給與及費用。」（二）
    本件上訴人係依志願考入軍校就讀於被上訴人，依雙方書面
    往返，入學時填寫並繳交志願書、保證書等資料，以保證其
    服務義務及應遵循事項之履行，依上揭說明，應認該雙方當
    事人有行政契約之訂定，上訴人於入學時對於須依軍事學校
    學生相關修業規定履行，自應明瞭，即國軍各軍事學校學員
    生修業規則、軍事學校學生研究生學籍規則、各軍事學校轉
    學退學開除學生賠償費用辦法等相關法令，均構成被上訴人
    與上訴人間契約之內容，雙方自應誠信履行契約；依上訴人
    入學時之國軍各軍事學校轉學退學開除學生賠償費用辦法第
    2條第1項之規定：各軍事學校招考之學生報到入學後經轉學
    、退學或開除學籍者，除符合該辦法免賠在校費用之規定外
    ，均應賠償在校期間費用；再依入學時及退學時同辦法第3
    條規定，此項應賠償之公費包括學生受訓期間之薪津、主副
    食品價款、服裝費、教育訓練費，解釋上亦應包括國內、外
    之受訓費；又上訴人經甄選出國就讀受訓期間，被上訴人承
    認是屬就讀被上訴人期間，出國就讀受訓期間之一切課程及
    訓練，亦為被上訴人所承認且視為該校課程及訓練之一部分
    ，是被上訴人於上訴人經甄選出國就讀期間學雜費、生活費
    、綜合補助費、健保費等支出，均係基於其生活求學需要，
    而給予其薪津即生活費，及做主副食費、服裝費等之需要而
    發放之綜合補助費，自應包括於上訴人入學時國軍各軍事學
    校轉學退學開除學生賠償費用辦法第3條規定之範圍內，因
    軍校學生經甄選出國就讀接受各項課程及訓練，各軍事學校
    為其所支出之公費，並無免賠償事由之明文規定，則上訴人
    被退學後，被上訴人自得依上訴人入學時兩造所訂定行政契
    約，如上所述，契約內容包括當時已修正公布施行之國軍各
    軍事學校轉學退學開除學生賠償費用辦法等規定，請求上訴
    人賠償其在國內、外在校期間之薪津、主副食費、服裝費、
    教育訓練費等相關費用及起訴狀繕本送達翌日起至清償日止
    之法定利息，原審准其所請，並無違反法令不溯既往、信賴
    保護等原則。（三）經核原審關於判決上訴人應給付被上訴
    人4,512,138元，並自93年7月13日起至清償日止，按年息百
    分之5計算之利息，已明確論述理由，並對上訴人在原審之
    主張答辯如何不足採之論證取捨等事項，亦均有詳為論斷，
    其所適用之法規與該案應適用之現行法規並無違背，與解釋
    判例，亦無牴觸，並無所謂原判決有不備理由、理由矛盾、
    判決不適用法規或適用不當等違背法令之情形，又證據之取
    捨與當事人所希冀者不同，致其事實之認定亦異於該當事人
    之主張者，不得謂為原判決有違背法令之情形，上訴人對於
    業經原判決詳予論述不採之事項再予爭執，核屬法律見解歧
    異，要難謂為原判決有違背法令之情形。此外，被上訴人起
    訴時所附上訴人國外應賠償費用明細表，共有7項費用，各
    項費用分別詳載發文字號，第1項及第7項為學雜費，屬教育
    訓練費用，第2至6項所列為生活費、綜合補助費、健保費等
    ，均為其薪津或主副食費或服裝費用之補助款，而由空軍總
    部專案核發，且此非屬一般之通常國內教育訓練，自亦無國
    軍各軍事學校轉學退學開除學生賠償費用辦法第3條第4款「
    以教育階層及各班次之人年教育經費基準核算」之適用，且
    此項費用係專案撥款實報實銷，確實用之於上訴人，上訴人
    主張原判決未核實認定，顯有誤會，自不足採。本件上訴論
    旨，仍執前詞，指摘原判決違誤，求予廢棄，難認有理由，
    應予駁回。
七、據上論結，本件上訴為無理由，爰依行政訴訟法第255條第1
    項、第98條第3項前段，判決如主文。
中　　華　　民　　國　　96　　年　　1　　 月　　26　　日
                  第一庭審判長法  官　趙　永　康
                              法  官  梁  松  雄
                              法  官  林　茂　權
                              法  官　鄭　忠　仁
                              法  官　黃　本　仁
以  上  正  本  證  明  與  原  本  無  異
中　　華　　民　　國　　96　　年　　1　　 月　　26　　日
　　　　　　　　　　　　　　　書記官　彭　秀　玲
